臺灣高雄地方法院刑事判決　　　　　　　 95年度易字第506號
公　訴　人　台灣高雄地方法院檢察署檢察官
被　　　告　丁○○
選任辯護人　焦文城律師
　　　　　　施秉慧律師
　　　　　　羅倫仕律師
上列被告因偽造文書等案件，經檢察官提起公訴（95年度偵字第
5116號），本院判決如下：
    主  文
丁○○共同意圖營利而違反任何人不得媒介外國人非法為他人工
作之規定，處有期徒刑捌月。
    事  實
一、丁○○前以為外籍勞工來臺工作時翻譯為業，而結識於民國
    91年間來台擔任監護工之印尼籍人乙○○（SUMARSIH，原名
    蘇瑪西），因乙○○告以有意再度來台工作，丁○○明知任
    何人不得媒介外國人非法為他人工作且知悉人民入出境，應
    向內政部警政署入出境管理局申請許可，未經許可者則不得
    入出境，亦明知乙○○（另經審結，已遣送出境）與林武發
    （已於94年10月4 日死亡，經檢察官為不起訴處分）並無結
    婚真意，竟與林武發及另一真實姓名、年籍不詳、自稱「何
    先生」之成年男子，共同基於意圖營利而媒介外國人非法為
    他人工作之犯意聯絡，及與林武發、「何先生」、乙○○共
    同基於行使使公務員登載不實事項文書之概括犯意聯絡及未
    經許可入國之犯意聯絡，丁○○向欲來台工作之乙○○提議
    約定由林武發赴印尼與乙○○辦理假結婚手續，擬使乙○○
    得假藉配偶探親名義非法申請入境臺灣，並以依親名義取得
    我國居留權而能私自在台從事工作，經乙○○於93年7 月19
    日匯款支付5 萬元至丁○○所有之鳳山工協郵局帳戶作媒介
    來台工作之報酬後，丁○○遂於93年8 月14日攜同林武發前
    往印尼，於93年8 月15日由林武發與乙○○假結婚並辦理結
    婚登記，丁○○及林武發2 人即於93年8 月20日先行返台。
    而於同年月25日，經我國駐印尼臺北經濟貿易代表處簽發辦
    理結婚證件之認證文件後，林武發於93年9 月29日持上開認
    證文件至高雄縣鳳山戶政事務所，填寫結婚登記申請書申請
    辦理其與乙○○之結婚登記，使該所不知情之承辦公務員將
    林武發與印尼國人乙○○於93年8 月16日結婚之不實事項登
    記於其職務上所掌之戶籍資料公文書上，復在林武發之國民
    身分證背面配偶欄處登載乙○○姓名，足以生損害於我國戶
    政機關對於戶籍管理之正確性。乙○○於取得前開登載不實
    之戶籍謄本後，即以配偶來台探親名義，填寫「中華民國簽
    證申請書」，向我國駐印尼臺北經濟貿易代表處申請居留簽
    證而行使之，使承辦之公務員不知有偽而於93年10月5 日據
    以核發乙○○之居留簽證，並於各該簽證上註記欄登載不實
    「TS配偶林武發ID NO.Ｚ000000000」之事項，足生損害於外
    交機關核發居留簽證及對於外國人來台管制之正確性。乙○○於93年10月7 日持上開不法取得之登載不實簽證文件入境
    來台而加以行使，在丁○○住處居住1 日後，翌日隨即經丁○○聯絡「何先生」媒介至高雄縣鳳山、五甲、岡山等處為
    他人工作而未與林武發同住。嗣於95年1 月22日凌晨零時20
    分許，乙○○於高雄縣鳥松縣鳥松鄉○○村○○路6 之5 號
    前，因逾期居留為警查獲而悉上情。
二、案經高雄縣政府警察局仁武分局報告臺灣高雄地方法院檢察
    署檢察官偵查起訴。
    理  由
一、訊據被告丁○○固坦承：於91年間乙○○來台合法工作時因
    擔任翻譯而認識，於93年7 月19日乙○○曾匯款5 萬元至伊
    所有鳳山工協郵局帳戶，嗣於93年8 月14日為介紹林武發在
    印尼結婚而與林武發共同搭機前往印尼，翌日林武發即與乙○○在印尼註冊登記結婚，並於同年月25日取得駐印尼台北
    經貿代表處簽發之辦理相關證明文件。林武發返台後，於93
    年9 月29日至戶政機關辦理與乙○○結婚之戶籍登記，設籍
    地點為伊住處；乙○○於93年10月7 日以配偶名義入境來台
    ，當日係伊前往接機，並在伊家中居住1 晚，之後乙○○分
    別在鳳山、五甲、岡山等處工作等語，惟矢口否認涉有違反
    就業服務法、未經許可入國及偽造文書等犯行，並辯稱：乙○○所交付之5 萬元係乙○○欲透過伊轉交借貸與甲○○○ ○○○○○○ 之款項，並非仲介伊假結婚來台工作之酬金，林武發確
    實表示有意結婚，伊出於好意答應林武發將戶籍遷入其住處
    ；且乙○○、林武發等2 人在印尼辦理之結婚文件、申請來
    台簽證及在台灣之結婚登記等程序，伊均未經手，更對於乙○○係為來台工作而假結婚乙事不知情，況之後乙○○在台
    灣所從事之工作亦非伊所媒介云云。經查：
二、被告因乙○○於91年7 月間曾以外勞之居留事由來台從事監
    護工工作而結識，乙○○於93年7 月19日曾匯款5 萬元至被
    告所有鳳山工協郵局帳戶，嗣於93年8 月14日被告與林武發
    一同搭機前往印尼，翌日林武發即與乙○○在印尼註冊登記
    結婚，並於同年月25日取得駐印尼台北經貿代表處簽發之辦
    理相關證明文件。林武發返台後，於93年9 月29日至戶政機
    關辦理與乙○○結婚之戶籍登記，設籍地點為伊住處。嗣乙○○係藉林武發配偶身分，以依親為居留事由申請來台簽證
    ，而於93年10月5 日經核發簽證後，即於93年10月7 日入境
    台灣，當日在被告家中居住1 晚，之後乙○○分別在鳳山、
    五甲、岡山等處非法從事工作，而於高雄縣鳥松縣鳥松鄉○○村○○路6 之5 號前為警查獲等節，均為被告所是認（參
    本院卷第174 頁及卷附96年1 月4 日審判筆錄第6 至7 頁）
    ，核與證人乙○○於本院審理時所述情節相符（參本院卷第
    11 7至129 、154 至156 頁），並有乙○○之外僑居留資料
    查詢及外僑入出境資料處理系統個別查詢資料、乙○○申請
    人簽證資料及居留證影本、林武發戶籍資料及結婚登記申請
    書記所附結婚證明文件、林武發及丁○○之入出境查詢結果
    、丁○○郵局帳戶存摺影本及交易明細（第30頁至第32頁）
    等資料各1 份，堪信為真實（見95年度第5116號偵卷第12
    至15、77至84、100 至101 頁、本院卷第30至32頁）。而乙○○於本院審理時對於前開與被告、林武發等人共同串偽以
    假結婚方式來台工作之犯罪事實供述無訛，乙○○因前開行
    為所涉偽造文書等案，業經本院以95年度易字第506 號判處
    有期徒刑3 月確定在案，是乙○○與林武發間之婚姻確屬虛
    偽，2 人並無結婚真意乙情亦堪認定。
三、次者，證人乙○○並於本院審理時供證：（一）伊與林武發
    係假結婚，目的在使伊能以配偶來台探親之名義在台居留工
    作，結婚前在臺灣從未與林武發謀面，係被告提議可透過假
    結婚之方式來台工作，伊支付被告5 萬元報酬，其後被告則
    介紹伊與林武發假結婚，伊亦曾向被告說明無意與林武發共
    同生活之意，假結婚來台工作後係透過仲介自工作領得之薪
    資中扣滿1 萬元以支付約定林武發充當人頭配偶之報酬，未
    再見過林武發；（二）在印尼與林武發第1 次見面，被告當
    時係以電話通知伊至被告、林武發所居住之旅館，再一同前
    往辦理結婚手續；（三）假結婚來台當日係被告親戚接機至
    被告家中居住1 晚，係透過被告仲介工作之「何先生」，翌
    日「何先生」即至被告家中帶領伊至五甲、鳳山、岡山等地
    工作，每月領得8000元，其餘薪資則歸「何先生」所有等過
    程甚為綦詳（參本院卷第11 7至129 、154 至156 頁），被
    告主導乙○○與林武發以假結婚之方式來台且媒介乙○○工
    作以營利，被告就乙○○假結婚來台工作乙事全程參與，更
    扮演重要居間角色，綜上足認被告初始即知悉乙○○係來台
    目的係為從事工作，並收取5 萬元報酬而介紹林武發與之假
    結婚，亦協同2 人辦理假結婚手續以遂乙○○來台工作之目
    的，其後尚將媒介乙○○在台工作事宜交由「何先生」處理
    ，確屬實情。
四、參以，林武發至印尼與乙○○會面時，尚需由被告陪同搭機
    前往，並安排旅館住宿，林武發對於印尼當地環境既無所悉
    ，語言亦係不通，而乙○○歷於警詢、偵查及本院審理答詢
    之際，猶需透過翻譯確認問題，可認乙○○中文聽寫能力亦
    屬不佳，衡情，要無可能獨由林武發、乙○○赴往辦理結婚
    及來台手續，可見被告所辯：乙○○、林武發2 人結婚及申
    請來台之文件，伊均未經手云云，要屬推諉飾卸之詞。更且
    ，被告既自承：乙○○結婚來台當日，因印尼婚姻介紹所無
    法與林武發取得聯繫，故聯絡伊前往接機，嗣並接至伊家中
    居住1 晚，又於林武發申請結婚登記時允許設籍在伊住處等
    情無訛，果如所辯：林武發係自行前往婚姻介紹所，伊告知
    乙○○可透過婚姻介紹所與台灣人結婚時，並未特定林武發
    為乙○○結婚對象，其2 人係恰巧透過婚姻介紹所而認識、
    成婚云云，豈有任由林武發設籍在被告住處之理，又如被告
    全未涉足乙○○與林武發之婚姻，印尼當地之婚姻介紹所焉
    有可能連絡毫無關係之人前往接應乙○○，況被告當日尚且
    將甫入我國國境之乙○○接往住處住宿，益徵其就前揭犯罪
    過程涉入程度頗深；且被告亦因介紹假結婚對象及可代為媒
    介工作之「何先生」與乙○○，而自乙○○處圖得報酬5 萬
    元，業據證人乙○○證述綦詳，是被告就乙○○假以結婚名
    義來台工作乙事，即難諉為不知；又被告於本院審理之際竟
    稱：林武發與乙○○結婚前，並不認識林武發云云（參本院
    卷附96年1 月6 日審判筆錄第6 頁），與被告於警詢中自承
    ：因林武發撥打電話與伊表示有意尋找印尼國籍人為配偶而
    認識，並相約在高雄縣鳳山市○○路附近見面，其後並與林
    武發同赴印尼相親結婚等語（見95年度偵字第6577號偵查卷
    第3 頁），顯然與林武發認識係早在林武發與乙○○結婚之
    前，其先後所述，顯然矛盾，益徵所辯無非臨訟編篡之詞，
    並無可取。至所辯：代乙○○轉交5 萬元與甲○○○ ○○○○○○ 及
    允任林武發設籍等節，均係出於好心，對於乙○○係為來台
    工作而假結婚乙事不知情云云，以及證人甲○○○ ○○○○○○ 於偵
    查中證述曾有向乙○○借貸5 萬元，且係由被告交付，乙○○與林武發曾一同至高雄火車站與伊見面云云，核與證人乙○○於審理時所證：SINDY 即為甲○○○ ○○○○○○ ，曾向伊借款
    10000 元，之後伊另又交付5,000 元，合共15,000元要求甲○○○ ○○○○○○ 逕向伊印尼家人償還，與甲○○○ ○○○○○○ 間並無其
    他金錢往來關係，不曾與林武發同去找甲○○○ ○○○○○○ 等節有
    違，佐以證人甲○○○ ○○○○○○ 於95年2 月27日接受偵訊時，竟
    對於已經1 年有餘之借款時地等事宜，猶能陳述甚詳，而其
    亦證述：係透過被告得知警方找伊調查，台灣工作如有問題
    ，老闆均係透過仲介及被告而與伊溝通等語，是證人甲○○○○○○○○○之證詞是否經與被告串偽，即非無疑，自難遽爾採信
    證人存有疑義之證詞而為有利被告之認定。
五、按我國刑法原則上雖採屬地主義以保護中華民國之法益為目
    的，然該法第5 條規定：本法於凡在中華民國領域外犯該條
    所列第1 款至第5 款之罪適用之，係兼採保護主義之立法；
    又刑法第3 條所稱中華民國之領域，依國際法上之觀念，固
    有其真實的領域及想像的（即擬制的）領域之分，前者如我
    國之領土、領海、領空等是，後者如在我國領域外之我國船
    艦及航空機與我國駐外外交使節之辦公處所等是。但對於想
    像的領域部分，同條後段僅明定在我國領域外之船艦及航空
    機內犯罪者，以在我國領域內犯罪論，對於在我國駐外使領
    館內犯罪者，是否亦應以在我國領域內犯罪論，則無規定，
    揆之行為之處罰，以行為時之法律有明文規定者為限之原則
    ，似難比附或擴張同條後段之適用，而謂在我國駐外使館內
    犯罪亦應以在我國領域內犯罪論（最高法院58年度台非字第
    129 號判決參照），故在中華民國領域外之駐外使領館或相
    類辦公處所犯罪，原則上仍應視為在我國領域外犯罪，不受
    我國刑法之規範，然所犯倘為刑法第5 條所列之罪，則例外
    仍有我國刑法之適用。查被告與乙○○、林武發及「何先生
    」共同將使公務員登載不實之戶籍謄本向位在印尼之我國駐
    印尼臺北經濟貿易代表處申請乙○○來台之居留簽證，使承
    辦之公務員不知有偽而據以核發乙○○之居留簽證，並於各
    該簽證上註記欄登載不實之「TS配偶林武發IDNO.Ｚ00000000
     0」，係犯刑法第216 條、第214 條之行使使公務員登載不
    實公文書及第214 條之使公務員登載不實罪，核屬刑法第5
    條第5 款之罪，仍有我國刑法之適用。次按刑法第5 條第5
    款所指犯刑法第214 條，第216 條之罪，其所謂公務員職務
    上所掌之公文書，係指我國公務員（如駐外使、領館人員）
    職務上所掌管之我國公文書而言。至於在我國境外使外國公
    務員在其職務上所掌之外國公文書為不實之登載，自不在我
    刑法保護範圍之內（最高法院69年台上字第2685號判例意旨
    參照），是被告向印尼政府註冊登記結婚及行使印尼政府核
    發之結婚證書之行為，揆諸上開判例所示，不在我國刑法保
    護範圍，不應處罰，併此敘明。
六、按行為後法律有變更者，適用行為時之法律。但行為後之法
    律有利於行為人者，適用最有利於行為人之法律，刑法第2
    條第1 項定有明文。查被告於前開行為後，刑法相關規定業
    經總統於94年2 月2 日修正公布，並依刑法施行法第10條之
    1 規定自95年7 月1 日施行。職是，本件自應就被告行為前
    、後相關法律有修正者，依前揭規定加以比較適用。茲說明
    如下：
（一）修正後刑法第28條關於成立共同正犯之標準，將原來共同
      正犯之共同「實施」犯罪，改為共同「實行」犯罪，剔除
      完全未參與犯罪相關行為之「實行」的「陰謀共同正犯」
      及「預備共同正犯」，是修正後之共同正犯之可罰性要件
      之範圍業已限縮。
（二）刑法分則編各罪所定罰金之貨幣單位原為銀元，且依修正
      前刑法第33條第5 款規定，罰金刑為1 銀元以上，而有關
      罰金倍數之調整及銀元與新台幣之折算標準，則定有「罰
      金罰鍰提高標準條例」及「現行法規所定貨幣單位折算新
      台幣條例」，除罰金以1 銀元折算3 元新台幣外，並將72
      年6 月26日以前修正之刑法部分條文罰金數額提高2 至10
      倍，其後修正者則不再提高倍數；嗣修正後刑法第33條第
      5 款則將罰金刑提高為新台幣1 千元以上，並以百元計算
      之，且因刑法第33條第5 款所定罰金貨幣單位既已改為新
      台幣，刑法分則編各罪所定罰金之貨幣單位亦應配合修正
      為新台幣，且考量刑法修正施行後，不再適用「現行法規
      所定貨幣單位折算新台幣條例」，為使刑法分則編各罪所
      定罰金之最高數額與刑法修正前趨於一致，爰增訂刑法施
      行法第1 條之1 規定，將刑法分則編各罪所定罰金之貨幣
      單位均改為新台幣，並將72年6 月26日以前修正之刑法部
      分條文罰金數額提高為30倍，其後修正者則提高為3 倍。
      是以刑法分則編各罪所定罰金刑之最高數額，於上開規定
      修正後仍屬一致，並無不同；但其罰金刑之最低數額，修
      正前1 銀元以上之規定，經配合修正前罰金罰鍰提高標準
      條例第2 條（現已刪除）規定，就其原定數額提高為10倍
      ，再經折算，即為新台幣30元，因修正後已提高為新台幣
      1 千元以上，自以修正前之規定較為有利。
（三）本件被告行為後，刑法第56條關於連續犯之規定業於94年
      2 月2 日修正公布刪除，並於95年7 月1 日施行，則被告
      之犯行，因行為後新法業已刪除連續犯之規定，此刪除雖
      非犯罪構成要件之變更，但顯已影響行為人刑罰之法律效
      果，自屬法律變更。經查：本件被告先後2 次行使使公務
      員登載不實文書之，主觀上顯係基於行使使公務員登載不
      實之文書之同一犯意，客觀上逐次實施數次行為而具連續
      性，進而侵害同性質之法益，惟因其各次行為依一般社會
      健全觀念，在時間差距上，可以分開，在刑法評價上，各
      具獨立性，每次行為皆可獨立成罪，是依修正前刑法第56
      條之規定，本得適用連續犯規定而論以一罪，並得加重其
      刑至2 分之1 ，惟因修正後刑法刪除前開連續犯規定，以
      致被告前揭分別2 次行使偽造私文書之2 次構成要件行為
      須依法分別論以數罪而併罰之，依新法第2 條第1 項規定
      比較新、舊法之結果，仍以行為時、即修正前刑法第56條
      之規定較有利於被告。故本件應依修正前刑法第56條作為
      被告論罪科刑之基礎。
（四）再就被告行為後，修正後之刑法刪除第55條關於牽連犯之
      規定，被告所犯下述各罪間，具有方法、目的之牽連犯係
      ，依修正前即行為時之規定，應從一重之罪處斷；依修正
      後之刑法既已刪除牽連犯之規定，則所犯各罪應依數罪併
      罰之規定分論併罰。比較新舊法之規定，修正後之規定並
      非較有利於被告，依刑法第2 條第1 項前段之規定，應適
      用行為時之法律，即適用修正前刑法第55條牽連犯之規定
      ，從一重之行使偽造私文書罪處斷。
（五）按被告犯罪後法律有變更，而比較行為時及裁判時之法律
      時，應就與罪刑有關之共犯、未遂犯、結合犯以及累犯加
      重、自首減輕、暨其他法定加減原因與加減例等一切情形
      ，比較其全部之結果，而為整體之適用，不能割裂而分別
      適用新舊法有利之條文（最高法院95年度台上字第3735號
      判決意旨參照）。本件經依前述各規定合併比較之結果，
      爰認修正後刑法之相關規定對於被告均非有利，故應依行
      為時之修正前刑法作為本件被告論罪科刑之依據。
七、按外國人持用不法取得簽證者，得禁止其入國，入出國及移
    民法第17條第2 款定有明文。而未經許可入出國或受禁止出
    國處分而出國者，係犯入出國及移民法第54條之罪，本件乙○○外國人持用以虛偽結婚不法方式取得使公務員登載以依
    親為居留事由不實事項之簽證，為禁止入國之人，然其竟持
    上開登載不實之簽證進入我國，自係未經許可入國無疑。是
    核被告丁○○所為，係犯違反就業服務法第45條、第64條第
    2 項之意圖營利媒介外國人工作，刑法第216 條、第214 條
    之行使使公務員登載不實，入出國及移民法第54條之未經許
    可入國等罪。被告行為雖亦合於國家安全法第6 條之犯罪構
    成要件，惟入出國及移民法於88年5 月21日經總統公布，同
    年月21日生效，該法就未經許可入出國境，設有第54條規定
    處罰，與前所公佈施行之國家安全法第6 條為法規競合，而
    其法定刑度與國家安全法第6 條相同，就該法第1 條立法意
    旨所示，其專就入出境管理事項所設規範，應優於其他法律
    之適用，依特別法優於普通法原則，應適用入出國及移民法
    第54條論處。又被告使公務員登載不實戶籍謄本、簽證等文
    書之低度行為，為行使各該使公務員登載不實文書之高度行
    為所吸收，不另論罪。被告與乙○○、林武發及真實姓名年
    籍不詳、自稱「何先生」等人，就前開刑法第216 條、第21
    4 條之行使使公務員登載不實及入出國及移民法第54條之未
    經許可入國等犯行間，有犯意聯絡，行為分擔，為共同正犯
    ；另與林武發及「何先生」等人，就前開違反就業服務法第
    45條、第64條第2 項之意圖營利媒介外國人工作犯行，有犯
    意聯絡，行為分擔，為共同正犯。被告先後行使登載林武發
    與印尼國人乙○○於93年8 月16日結婚之不實之事項之戶籍
    資料及註記欄登載「TS配偶林武發IDNO.Ｚ000000000 」之不
    實事項之乙○○居留簽證等犯行，時間緊接，所犯罪名相同
    ，顯係出於概括之犯意為之，為連續犯，爰依修正前刑法第
    56條之規定，以一罪論，並加重其刑。被告所犯上開各罪間
    ，有方法、結果之牽連關係，應從一重之意圖營利而媒介外
    國人非法為他人工作罪處斷。又起訴書雖漏未論引入出國及
    移民法第54條，惟所訴犯罪事實既已將被告與印尼籍人乙○○共同串偽，由乙○○與林武發以假結婚方式，不法取得來
    台居留簽證並持以入境台灣等節敘明，可認被告該部分犯行
    業經起訴，本院自應加以裁判。爰審酌被告為圖營利，使乙○○外國人偽以假結婚方式來台工作，使我國公務上關於戶
    籍及入出境之管理產生錯誤，生損害於我國戶政機關對於戶
    政管理之正確性及入出境管理機關對於外國人入出境管理作
    業之正確性，紊亂外籍勞動人力管理秩序，犯後飾詞狡辯，
    並無悔意；惟考量被告本件犯行所獲利益非鉅，又媒介工作
    之外國人僅有乙○○1 人，所生實害應屬有限，且被告並無
    前科，有卷附高等法院被告前案紀錄表1 份可參，素行尚佳
    等一切情狀，量處如主文所示之刑。
據上論斷，應依刑事訴訟法第299 條第1 項前段，就業服務法第
64條第2 項，入出國及移民法第54條，刑法第2 條第1 項前段、
第11條前段、第216 條、第214 條，修正前刑法第28條、第56條
、第55條，罰金罰鍰提高標準條例第1 條前段，判決如主文。
本案經檢察官丙○○到庭執行職務。
中　　華　　民　　國　　96　　年　　1 　　月　　18　　日
                  刑事第十三庭  審判長法　官  高思大
                                      法  官  方錦源
                                      法  官  戴韻玲
以上正本證明與原本無異。
如不服本判決，應於判決送達後10日內，向本院提出上訴狀。
中　　華　　民　　國　　96　　年　　1 　　月　　18　　日
                                      書記官  李春慧
就業服務法第45條
任何人不得媒介外國人非法為他人工作。
就業服務法第64條第2項
意圖營利而違反第四十五條規定者，處三年以下有期徒刑、拘役
或科或併科新臺幣一百二十萬元以下罰金。
入出國及移民法第54條
未經許可入出國或受禁止出國處分而出國者，處三年以下有期徒
刑、拘役或科或併科新台幣九萬元以下罰金。
刑法第214條
明知為不實之事項，而使公務員登載於職務上所掌之公文書，足
以生損害於公眾或他人者，處三年以下有期徒刑、拘役或五百元
以下罰金。
刑法第216條
行使第二百十條至第二百十五條之文書者，依偽造、變造文書或
登載不實事項或使登載不實事項之規定處斷。
